臺灣高等法院刑事判決
109年度上易字第191號
上  訴  人  
即  被  告  鄧詠倫



選任辯護人  馬中琍律師
上列上訴人因違反槍砲彈藥刀械管制條例案件，不服臺灣基隆地
方法院108年度易字第299號，中華民國108年12月9日第一審判決
（起訴案號：臺灣基隆地方檢察署108年度偵字第1671號），提
起上訴，本院判決如下：
    主  文
原判決撤銷。
甲○○共同犯非法運輸刀械罪，處有期徒刑貳月，併科罰金新臺
幣參萬元，徒刑如易科罰金，罰金如易服勞役，均以新臺幣壹仟
元折算壹日。
扣案已開鋒之武士刀壹把，沒收之。 
    事  實
一、甲○○明知武士刀屬槍砲彈藥刀械管制條例所管制之刀械，非
    經主管機關許可，不得運輸，竟與網路上稱呼為「薇薇」之
    不詳姓名年籍賣家（無證據證明該稱呼為「薇薇」者，為未
    滿18歲之人），共同基於非法運輸刀械之犯意聯絡，由甲○○
    於民國107年3月21日前（不含21日）之3 月間某日，以網路
    連線至社群軟體「FACEBOOK」（下稱臉書），向香港地區自
    稱為「薇薇」之不詳年籍賣家，以新臺幣（下同）3,800元
    之價格，購買刀身長約71.5 公分、刀柄長約20公分、雙刃
    均已開鋒之管制刀械武士刀1 把，並由「薇薇」以「新展企
    業社」為寄件人名義，以甲○○為收貨人、惟收貨人地址偽填
    為「新北市○○街000號2樓」，於同年月21日（起訴書誤為22
    日），以「Knee pants」（護膝褲）之不實名義，利用不知
    情之國泰航空公司CX0000班機人員，自香港地區運輸至桃園
    國際機場而進入我國領域後，再委託無法證明知情之「東慶
    國際運通有限公司」（下稱東慶公司）人員，於同日向財政
    部關務署臺北關（下稱臺北關）報關進口快遞貨物「Knee  
    pants」6件 （進口快遞貨物簡易申報單〈即報單〉號碼：CX/
    000000000G、主提單號碼：000-00000000、分提單號碼：00
    0000000000）。嗣經臺北關人員於翌（22）日至位於桃園市
    ○○區○○路000 號之桃園國際機場遠雄航空自由貿易港區之快
    遞貨物專區查驗，發現貨名申報為「Knee pants」 6件之進
    口快遞貨物，實為雙刃開鋒之武士刀1把，而發現有虛報貨
    名及數量之情事，並將查獲之武士刀送請桃園市政府警察局
    鑑定結果，確認係屬槍砲彈藥刀械管制條例列管之刀械後，
    乃多次通知報關之東慶公司提供貨主委任書、發票等相關證
    明文件備核及追查，該公司僅提出收件人為甲○○、收件地址
    載為甲○○所開設、前位於基隆市○○區○○路000號（已遷移至○
    ○路000號）之「遠捷國際工程有限公司」（下稱遠捷公司）
    之派送資料（惟寄件人又登載為另一「達裕國際運通有限公
    司」名義），經臺北關依空運快遞貨物通關辦法相關規定，
    對報關業者東慶公司裁處外，並將涉及刑事部分移請內政部
    警政署航空警察局（下稱航警局）偵辦，經航警局循線追查
    ，始悉上情。
二、案經內政部警政署航空警察局移送臺灣桃園地方檢察署檢察
    官簽請臺灣高等檢察署檢察長核轉臺灣基隆地方檢察署檢察
    官偵查起訴。 
    理  由
壹、證據能力
    本判決所引用依憑判斷之非供述證據，上訴人即被告甲○○及
    辯護人俱不爭執證據能力（見本院卷第83頁），且與本案均
    有關連性，亦無證據證明係違反法定程序所取得，或其他不
    得作為證據之情形，依刑事訴訟法第158條之4規定之反面解
    釋，均有證據能力。
貳、實體部分
一、認定事實所憑之證據及理由： 
    訊據上訴人即被告甲○○矢口否認有何未經許可運輸刀械之犯
    行，辯稱：我知道刀械不能開鋒，也知道具殺傷力武士刀是
    列管刀械，不能購買，但我不是購買本件遭海關查獲的武士
    刀，我購買的刻有龍圖樣的藝術品刀械，是準備用來放在遠
    捷公司作擺飾用的，有一再向賣家「薇薇」詢問確認購買的
    刀械是否合法，賣家有告訴我是合法的云云。辯護人辯稱：
    被告不自證己罪，本件購買是透過臉書而不是網路購物平台
    ，被告無法取得當初的購買資料，並不能以此認定被告有本
    件犯行，否則即有違「不自證己罪原則」及「無罪推定原則
    」；且被告上網購買，若有非法運輸刀械之犯意聯絡，應不
    會透過合法運輸之管道，更不會用真實姓名、地址、電話，
    使自己陷於容易遭查緝之狀態云云。然查：
  ㈠被告於107年3月1日至同年3月21日（不含該日）前之期間某
    日，以3,800元之價格，自臉書之社群網站向自稱「薇薇」
    之不詳姓名年籍之網路賣家，購買「武士刀」1 把，並約定
    以貨到付款方式，寄送至其遠捷公司所在地，嗣於同年月21
    日，該不詳賣家委託東慶公司報關進口，將上開武士刀自香
    港地區運輸至臺灣境內之事實，業據被告於警詢時坦承，此
    有被告107年12月28日在航警局刑事警察大隊製作之調查筆
    錄（見108年度偵字第4492號卷〈下稱108偵4492卷〉第3-4頁
    ），並有臺北關107年3 月27日北普竹字第1071012045號、1
    07 年5月1日北普竹字第1071016889號、107年7月17日北普
    竹字第1071029049號函（見108偵4492卷第22、24、25-26頁
    ）及107年8月8日北普竹字第1071032331號刑事案件移送書 
    （見108偵4492卷第11-12頁）、進口快遞貨物簡易申報單（
    見108偵4492卷第13頁）、扣案刀械照片5 幀（見108偵4492
    卷第14-16頁）、臺北關扣押貨物收據及搜索筆錄（見108偵
    4492卷第21頁）、黑貓宅急便派送單及派送資料（見108偵4
    492卷第23頁）在卷可憑，暨武士刀1把扣案可佐，此部分事
    實，首堪認定。
  ㈡又扣案之武士刀，刀刃長約71.5公分、刀柄長約20公分，經
    本院當庭勘驗，勘驗結果：武士刀二側均有開鋒，材質為鋼
    。經比對扣案武士刀與108 偵1671號卷第87頁照片（即被告
    於案發後之108年6月28日具狀陳報之黑白刀械照片），扣案
    之武士刀刀身花紋雖與照片未盡相符，刀架不同，花色不同
    ，唯武士刀之形狀均為扁狀，且均為二邊開鋒，有本院勘驗
    筆錄附卷可參（見本院卷第122頁）。且扣案之武士刀經桃
    園市政府警察局鑑驗結果：刀刃長約71.5公分、刀柄長約20
    公分，雙刃開鋒，刀鞘為黑色及金色、黑色處刻有龍紋，刀
    身亦為金色與黑色、刀柄部分全為金色，刀刃黑色部分，亦
    刻有龍型圖紋，刀鋒尖銳、兩側均已開鋒，符合中央主管機
    關內政部所公告之「刀械圖例式樣」（參槍砲彈藥刀械管制
    條例第 4條第1項第3款規定）之「武士刀」圖例及要件，具
    有殺傷力，此有桃園市政府警察局107年4月16日桃警保字第
    1070023933號函暨刀械鑑驗小組工作紀錄表、刀械鑑驗工作
    紀錄相片、扣案刀械3 幀等附卷可參（見108偵4492卷第15-
    16、18-20頁），且具有殺傷力，是扣案之武士刀確屬槍砲
    彈藥刀械管制條例所管制之刀械無訛。
  ㈢被告嗣雖改稱：我買的是刻有龍的展示寶刀，不是扣案武士
    刀，是以本名買的，賣家有說賣的是未開鋒的展示刀，是合
    法的刀，我才購買的云云。然查被告經航警局警察提示海關
    查扣之武士刀照片時，於警詢時即已供承：扣案「武士刀」
    是其自網路購買的、自臉書上所購入，沒有不法用途，目的
    是裝飾跟擺設，用貨到付款方式、價格是3,800元等語明確
    （見108偵4492卷第3頁背面、4頁）；且本件扣案武士刀，
    刀身及刀鞘上有「龍型」圖紋，亦有照片可證（見108偵449
    2卷第15-16頁）。是被告於偵查、原審及本院審理時所辯：
    扣案武士刀並非其購買武士刀云云，顯屬事後卸責之詞，不
    足採信。故本件扣案之武士刀，確為被告於107年3月間，於
    臉書網站上所購得之管制刀械無疑。
  ㈣又被告固於警詢時供承扣案之武士刀，是向「薇薇」所購買
    ，但買的是「未開鋒」的武士刀，是展示刀，不是開鋒的刀
    械；然迨於偵查中、原審及本院審理時改稱：扣案之武士刀
    不是我看到的款式，我不是買本案之武士刀云云，然本件扣
    案之武士刀即為被告購買之刀械，已於前述。被告雖辯稱：
    我在網路上看到及購買的，是未開鋒的武士刀，不是本案已
    開鋒的，賣家說我要購買的刀械是合法云云，然衡情，已開
    鋒武士刀與未開鋒武士刀相比較，已開鋒武士刀其製程較為
    繁複、成本較高、售價自較未開鋒之武士刀為高，此為本院
    審判職務上所已知，被告若已明確要求購買未開鋒之武士刀
    ，該不詳賣家「薇薇」，自無棄己身獲利不顧，而將已開鋒
    武士刀運送給被告之理。又已開鋒之武士刀具殺傷力，屬我
    國槍砲彈藥刀械管制條例列管之刀械，未經許可製造、販賣
    、運輸、甚至持有，均屬違法之犯罪行為，被告亦深知此點
    ，始會辯稱有一再向賣家詢問是否「合法」、是否「開鋒」
    乙情；苟如被告所辯，確實是欲購買未開鋒之武士刀，該自
    稱為「薇薇」之賣家，竟交寄給被告已開鋒而屬犯罪違法行
    為之已開鋒武士刀，則該賣家除致自己經濟利益損失不顧之
    外，更有使自己及買家觸法之危險，如非被告本即要購買列
    管之已開鋒武士刀，則該「薇薇」之人，豈有不但無所獲利
    ，還令買家觸犯刑責及可能刀械遭查扣而蒙受更巨大損失之
    理？足認被告所辯，悖情逆裡，不足採信。
  ㈤按所謂「幽靈抗辯」，意指被告於案發後，或因不願據實陳
    述實際之行為人，或有其他顧慮，遂將其犯行均推卸予已故
    之某人，甚或是任意捏造而實際上不存在之人或僅有綽號或
    化名之人，以資卸責，惟因法院無從使被告與該不存在之人
    或無法查證之人對質，其辯解之真實性如何，即屬無從檢驗
    ，而難以遽信。查被告雖辯稱「薇薇」運送至臺灣給其之武
    士刀，與其跟「薇薇」約定的刀械不同，然又未能舉證以實
    其說，辯稱：我107年3月間跟「薇薇」的交易對話內容，均
    未保存，已無法提供云云（見108年度偵字第1671號卷〈下稱
    108偵1671卷〉第42頁），依上開說明，被告此部分所稱，本
    院無從使被告與該「薇薇」對質，其辯解之真實性如何，即
    屬無從檢驗，而難以遽信，是被告所辯，並無依據。況被告
    不能提出107年3月間與「薇薇」交易時之相關資料，卻能於
    案發後1年多、將近快2年（即108年7月及11月）之時間，向
    檢察官、原審及本院提出案發後多月（107年12月8日及不詳
    日期），其與「薇薇」之對話，及「薇薇」疑為大陸地區之
    韓國人「尹素婉」之資料（見108偵1671卷第73-87頁、原審
    卷第51-61頁、本院卷第95-99頁），然被告所提資料係無來
    源及可資調查之資料，無從證明其真實性，且被告既能再與
    「薇薇」（或「微微」）取得聯繫，但竟未對「薇薇」寄送
    之刀械違法被查扣乙情抱怨或尋求「薇薇」提供合法相關單
    據，及「薇薇」竟亦未對被告並未給付款項一事催討，只見
    被告欲證明自己「無辜」之對話內容，絲毫未見被告詢問「
    薇薇」所在、是何公司、如何尋找「薇薇」、如何賠償或寄
    送等情，足見本件被告確係向「薇薇」購買已開鋒之武士刀
    ，「薇薇」亦依約出貨已開鋒之武士刀並運送至臺灣，再委
    由不知情之宅配人員寄送，其雙方有合意，亦無疑義。是被
    告事後提出其與「薇薇」對話及「尹素婉」資料，與本案並
    無直接關聯性，遑論被告亦未提出「薇薇」真實姓名、年籍
    及住居所等相關資料供本院傳喚查證，自不足以作為對被告
    有利之認定。
  ㈥稽之，本件被告未能提供107年3月間當時本案交易資料，亦
    未能提出「薇薇」真實年籍、所在，或發票、收據等證據，
    兼以前述，及商業交易往來常理，賣家自無送錯，且給付給
    買家價更昂、物更稀、風險更高之違法商品之必要。遑論本
    件若屬合法運輸之刀械，被告果係購買一般藝術品（未開鋒
    之展示用刀），該自稱「薇薇」之人，於進口申報時，何需
    虛報貨名為「Knee pants」（護膝褲），而不敢名實相符申
    報為「展示用刀」或「未開鋒刀械」？況報單上，除收貨人
    名稱正確（即被告甲○○）外，其餘貨名（開鋒武士刀1 把申
    報為「Knee pants」6 件）、收件人即納稅義務人甲○○之地
    址（正確地址：基隆市○○區○○路000 號遠捷公司、戶籍在基
    隆市○○區○○路，卻刻意載為「新北市○○街000號2樓」）均屬
    不實，凡此均處處可見刻意虛偽記載之掩飾痕跡，則辯護人
    辯稱：被告用真實姓名、地址、電話購買，可認被告是購買
    未開鋒裝適用之寶劍云云，與事實不符。尤以國際運送通關
    商品，受託報關之東慶公司，亦未能提供任何出貨人、賣家
    、委託報關者之資料、委託書、發票、收據及聯絡資料，足
    認本件買賣交易及運送報關過程，均與常情事理不合，本件
    進口快遞貨品遭查扣，東慶公司有無收到報酬、被告有無向
    「薇薇」詢問確認，「薇薇」方面未收到價金，卻絲毫不以
    為意等疑點，均可證被告所辯不實。被告與「薇薇」共同合
    意運輸管制刀械本案武士刀進入臺灣，堪予確認。
  ㈦復衡酌網路交易具有不易查緝非法交易之特性，縱令合法網
    站設有交易規則作為規範，然網路商店常遭利用為非法交易
    平臺，或藉以出售包括非法刀械在內之違禁物品等情亦屬常
    見；而我國管制刀械嚴格，管制刀械對社會之危害，早已透
    過我國每日社會新聞使大眾知悉，在購買此類相關產品時自
    會多加注意，依被告高職肄業智識程度、工程公司負責人之
    社會歷練及前曾遭警移送違反槍砲彈藥刀械管制條例及組織
    犯罪條例等犯行，經檢察官予以不起訴處分之紀錄，有本院
    被告前紀錄表在卷可按，其對於網路交易可能存在刀械、槍
    枝等違禁物品，並能藉此購得違禁物品之風險應有所認識；
    另網路交易因交易者無庸出面，業者並無確實查核交易者身
    分之能力，更易淪為違法販賣管制物品之平臺，被告既明知
    購買具有殺傷力之刀械為法所不允許，則其在選購武士刀時
    ，卻捨棄能確認購得合法物品之實體商店，僅在網路商店上
    購買來歷不明之武士刀，如謂其主觀上對所購入之物品無所
    故意或認知，實與一般經驗法則有違。遑論被告陳稱其一再
    向賣家確認購買之刀械是否合法，已否開鋒等情 （見108偵
    4492卷第4頁），但其就此一重要交易訊息，卻未加以留存
    ，僅提出「事發」已久後，其與「薇薇」之不詳之人對話內
    容，已如前述，亦顯與常情不符。且依被告所辯，其顯然對
    於該扣案武士刀是否開鋒、是否具有殺傷力而為管制刀械一
    情甚為重視，而足以影響其購買之意願，然被告竟未對該刀
    械來源加以查證，或保留雙方之對話紀錄，亦未要求賣家出
    具合法證明文件，或提出是否曾經主管機關許可之證明，猶
    逕行購買而委託運送，益徵被告所前開所辯與事實不符，並
    悖於常情，不足採信。
  ㈧按槍砲彈藥刀械管制條例所定之「運輸」包括國際間及國內
    而言，即由甲地運送到乙地之行為，謂之運輸，此與懲治走
    私條例係以國境進出之完成與否作為犯罪既、未遂標準不同
    ；且「運輸」不以為他人輸送為必要，即為自己輸送者亦包
    括在內（最高法院86年度台上字第1314號、94年度台上字第
    6069號判決意旨參照）。又所謂「運輸」，係本於運輸意思
    而搬運輸送而言，倘其有此意圖者，一有搬運輸送之行為，
    犯罪即已成立，並非以運抵目的地為完成犯罪之要件（最高
    法院93年度台上字第1472號判決意旨可資參照）。本案被告
    欲購得扣案之武士刀，係與不詳賣家「薇薇」約定以貨到付
    款之交易方式運抵其遠捷公司所在地，是被告對其購買之扣
    案武士刀須透過不詳賣家委託運輸業者運送乙情有所認知，
    並同意此一交易條件，其當具有共同運輸之犯意聯絡及故意
    ；而被告既本於共同運輸意思而委由他人搬運輸送，自不以
    國外輸入國內為限，其在國內運送者，亦屬之，是縱被告主
    觀上未認知扣案之武士刀係由香港地區運抵臺灣，亦無解於
    其未經許可運輸管制刀械之犯行。
  ㈨辯護人另辯稱：被告不自證己罪，本件購買方式是透過臉書
    而不是網路購物平台，所以被告無法取得當初的購買資料，
    並不能以此認定被告有本件犯行，否則即有違「不自證己罪
    原則」及「無罪推定原則」云云。惟按刑事訴訟法規定被告
    有緘默權，被告基於「不自證己罪原則」，不能因被告未能
    提出證據資料證明其無罪，即認定其有罪；至於檢察官對於
    控訴被告犯罪事實的證明責任，自包括提出證據的責任與使
    審理事實之法院相信被告有犯罪事實的心證責任，必須使法
    院無合理之懷疑，始得認定被告有罪，被告如有抗辯事項，
    僅就其抗辯負提證責任，而同法第161條第1項規定，檢察官
    就被告犯罪事實，應負舉證責任，並舉出證明方法，是倘檢
    察官所提出之證據，已足為被告有罪之積極證明，亦即法院
    審理後待證事實已臻明確時，法官當即以該明確事實為裁判
    基礎。本件觀諸檢察官起訴書「證據及所犯法條欄」證據清
    單所列證據、檢察官論告及法院審判筆錄之記載，暨有扣案
    武士刀1把佐證，檢察官顯已就上訴人前揭之犯罪事實，負
    其舉證責任並指出證明之方法，並經本院綜合檢察官所提出
    之證據及卷內相關資料，依法定程序深入調查，並於判決說
    明已足證明被告有起訴書所指之犯罪事實及其具體理由，自
    不生未命檢察官舉證及採證違反「不自證己罪原則」及「無
    罪推定原則」之問題，辯護人所稱容有誤會。
  ㈩綜上所述，本案事證明確，被告所辯顯均係事後卸責之詞，
    不足採信，其犯行堪以認定，應依法論科。
二、論罪：
  ㈠查本案之扣案武士刀1把，係槍砲彈藥刀械管制條例第4條第1
    項第3款所定之刀械，依同條例第6條第1項規定，非經主管
    機關許可，不得運輸，該武士刀既由被告透過不詳之網路上
    賣家委由東慶公司人員，自香港地區運抵臺灣，雖未送達目
    的地即被告之住所，然已起運離開原所在地，且該刀械既已
    運抵我國領域內，此運輸刀械行為已然完成。核被告所為，
    係犯槍砲彈藥刀械管制條例第14條第1項之非法運輸刀械罪
    。 
  ㈡被告與不詳之網路賣家「薇薇」，就上開犯行具有犯意聯絡
    及行為分擔，為共同正犯。
  ㈢被告經由不知情之國泰航空公司人員運輸及不能證明知情  
    之東慶公司人員報關，以遂行其犯行，為間接正犯。
三、撤銷改判之理由：
  ㈠原審審理結果，認被告共同犯非法運輸刀械犯行，罪證明確
    ，予以論罪科刑，固非無見。惟查：按未經合法調查之證據
    ，不得作為判斷之依據，此觀刑事訴訟法第155條第2項規定
    自明。原判決依憑卷內證據認被告否認共同犯非法運輸刀械
    犯行不足採信，佐以扣案武士刀1把經鑑定，認確屬槍砲彈
    藥刀械管制條例所管制之刀械無誤等情，認定被告罪責，然
    扣案武士刀1把迄至本院審理中始經本院調取，有本院109年
    2月5日院彥刑善109上易191字第1099000465號函及財政部關
    務署臺北關扣押物品清單在卷可按（見本院卷第107、115頁
    ），原審於審判期日並未依刑事訴訟法第164條第1項、第16
    5條第1項規定，將扣案武士刀提示令被告辨認，予被告辯論
    之機會，被告上訴後亦爭執此點，足認原審即有漏未踐行合
    法調查證據之程序，遽以上開證據作為判斷事實之證據，自
    非適法。被告指摘原審未合法調查證據，為有理由，上訴否
    認犯行，則無理由，業經本院指駁如前。原判決既有上開可
    議之處，自應由本院予以撤銷改判。
  ㈡爰以行為人之責任為基礎，審酌被告明知開鋒後之武士刀有
    危害他人安全之虞，法律嚴禁私人持有，更遑論私自從國外
    運輸進口，其竟無視法律之禁止，擅自以前揭方式運輸扣案
    之武士刀進入國內，所為應予非難；兼以被告事後矢口否認
    犯行，及積極掩飾等情，猶不應輕縱；惟考量被告運輸之武
    士刀數量僅有1 把，數量非鉅，且非大量、長途運輸之情形
    ，又甫入境我國即被查獲，對於他人生命、身體以及社會治
    安造成之潛在危險尚非嚴重，兼衡被告犯後態度、犯罪動機
    及目的、高職肄業智識程度，經濟小康、並為遠捷公司負責
    人、生活狀況等一切情狀，量處如主文第2項所示之刑，並
    諭知有期徒刑如易科罰金、罰金如易服勞役，均以新臺幣1,
    000元折算1日。
四、沒收：
    扣案已開鋒之武士刀1把，為槍砲彈藥刀械管制條例第4條第
    1項第3款所列之刀械，係未經許可不得持有之違禁物，不問
    屬於犯罪行為人與否，應依刑法第38條第1 項規定，宣告沒
    收。 
據上論斷，應依刑事訴訟法第369 條第1 項前段、第364 條、第
299條第1項前段，槍砲彈藥刀械管制條例第14條第1項，刑法第1
1條前段、第28條、第41條第1項前段、第42條第3項前段、第38
條第1項，判決如主文。
本案經檢察官陳昭仁偵查起訴，檢察官何嘉仁到庭執行職務。
中　　華　　民　　國　 109　　年　　3 　　月　　24　　日
                  刑事第四庭    審判長法　官  陳筱珮
                                      法　官  陳玉雲
                                      法　官  邱滋杉
以上正本證明與原本無異。
不得上訴。
                                      書記官  陳淑婷
中　　華　　民　　國　　109 　年　　3 　　月　　25　　日

附錄：本案論罪科刑法條全文
槍砲彈藥刀械管制條例第14條
未經許可，製造、販賣或運輸刀械者，處 3 年以下有期徒刑，
併科新台幣100 萬元以下罰金。
意圖供自己或他人犯罪之用，而犯前項之罪者，處 6 月以上 5
年以下有期徒刑，併科新台幣 300 萬元以下罰金。
未經許可，持有或意圖販賣而陳列刀械者，處 1 年以下有期徒
刑、拘役或新台幣 50 萬元以下罰金。
第 1 項及第 2 項之未遂犯罰之。